【裁判字號】    98,判,108
【裁判日期】    980212
【裁判案由】    虛報進口貨物產地
【裁判全文】
最  高  行  政  法  院  判  決
                                       98年度判字第108號
上  訴  人  仕義國際實業有限公司
代  表  人  甲○○
訴訟代理人  林蓓玲  律師
被 上訴 人  財政部基隆關稅局
代  表  人  呂財益
上列當事人間虛報進口貨物產地事件，上訴人對於中華民國95年
12月28日臺北高等行政法院95年度訴字第1654號判決，提起上訴
，本院判決如下：
    主  文
上訴駁回。
上訴審訴訟費用由上訴人負擔。
    理  由
一、上訴人前於民國93年12月24日及94年1月4日委由惠眾報關有
    限公司報運自澳門進口成衣、布料、鞋子、紡織手提袋及圍
    巾等貨物7批（報單號碼：如附表所示），原申報產地均為
    香港，經被上訴人查驗結果，以來貨實際產地均為中國大陸
    ，且其中成衣、布料簽審規定為MP1，非屬經經濟部公告准
    許間接進口之大陸物品部分，認上訴人涉有虛報進口貨物產
    地，而逃避管制情事，因貨物均已押款放行，乃依據行為時
    （下同）海關緝私條例第37條第3項轉據同條例第36條第1項
    、第3項規定，處涉案貨價2倍之罰鍰，其餘進口屬經經濟部
    公告准許間接進口之大陸物品部分，認上訴人涉有虛報進口
    貨物產地，而逃漏進口稅款情事，乃依海關緝私條例第37條
    第1項規定，處所漏進口稅額2倍之罰鍰，並依海關緝私條例
    第44條、加值型及非加值型營業稅法（下稱營業稅法）第51
    條及貿易法第21條規定，追徵所漏進口稅費（如附表所示）
    。上訴人不服，分別申請復查，未獲變更，各提起訴願，亦
    遭決定駁回後，遂合併提起本件行政訴訟。
二、上訴人起訴主張：系爭貨物係上訴人向香港商購買，產地為
    香港，此有該貨物之產地證明文件可稽，且業經遠東貿易服
    務中心駐香港辦事處確認為香港總商會所簽發。而被上訴人
    既以海關緝私條例第37條第3項「逃避管制」之規定處以上
    訴人罰鍰，自應以上訴人對違規事實確有故意之可歸責條件
    為前提。依照舉證責任分配原則，被上訴人應先舉證證明系
    爭貨物屬於「非准許輸入之大陸地區物品」及上訴人有「故
    意」進口「非准許輸入之大陸地區物品」之可歸責條件，然
    被上訴人未加以積極舉證論述，即率斷為課以罰鍰之原處分
    ，顯屬無據，且違反行政程序法及證據法則。次查系爭貨物
    為成衣，貨物本身均有標籤清楚標示「MADE IN HONG KONG
    」，且標籤非常顯著、牢固並明確。依進口貨物原產地認定
    標準參考事項（下稱原產地認定標準）規定，進口貨物原產
    地認定係以進口貨物或其包裝上之產地標誌為優先考量，向
    為海關認定產地之依據，其效力優先於其他間接證據，本件
    貨物原產地應為香港，無須再行查證，惟被上訴人卻要求上
    訴人另行提出國外產地證明等其他事證，上訴人遂提出系爭
    貨物之國外產地證明、船舶及貨櫃動態表、經駐外單位查證
    屬實之產地證明文件，甚且船務公司亦證明本件貨櫃由澳門
    起運來臺，該船隻亦係由澳門直航基隆港，證明系爭貨物之
    原產地為香港。被上訴人不依原產地認定標準之規定認定，
    而恣意、專斷作成原處分，顯然違反平等原則、禁止恣意原
    則。又上訴人過去無進口大陸物品被處罰之紀錄，本次進口
    倘無故意或過失，應有財政部83年2月5日臺財關字第831655
    836號函及行政院83年3月26日臺83財字第10903號函之適用
    。且縱認系爭貨物之原產地為中國大陸，惟被上訴人於94年
    8月22日起始作成復查決定書共7份，而經濟部於94年6月30
    日即以經授貿字第09420022430號公告開放准許輸入大陸物
    品，系爭貨物其中部分亦已開放准許進口，此應屬法規變更
    ，自應有從新從輕原則之適用，故應將原處分中已開放准許
    進口貨物之處分撤銷。再者，上訴人僅係一進口商者，所有
    貨物均係向香港貿易商購買，上訴人實無法亦無權知悉整個
    流程，故整個流程中上訴人實無任何故意或過失，上訴人不
    具任何可歸責性。至被上訴人要求上訴人提出「香港至澳門
    之通關及運送文件」，顯已逾越關稅法規定。況香港與澳門
    均屬開放地區，不論由那一港口起運，均非屬被上訴人所稱
    之大陸港口，自不得以系爭貨物由澳門起運即推測系爭貨物
    原產地為中國大陸。又法院固應尊重鑑定報告意見，然被上
    訴人迄未提出原產地認定委員會認定本件系爭貨物原產地之
    開會過程、委員發言、委員如何決議通過等相關資料，該會
    商結果自不具任何證明力。另查應沒入貨物無法執行沒入處
    分時，行為時並無法律規定准以加罰貨價1倍之處分以替代
    沒入處分，則被上訴人以加罰貨價1倍替代沒入處分，顯然
    違反法律保留原則。又行為時分別為93年12月及94年1月間
    ，上訴人已於行政罰法施行前，將貨物提領出售，被上訴人
    已不能裁處沒入，依信賴保護及不溯及既往原則，即不得為
    價額沒入之裁處。又尚未開放進口之大陸物品，非屬法律規
    定之管制物品，本件被上訴人僅能依海關緝私條例第37條第
    1項規定辦理，而不能謂上訴人逃避管制而依同條第3項規定
    轉依第36條第1項及第3項論處等語，求為判決訴願決定及原
    處分均撤銷。
三、被上訴人則以：未經經濟部國貿局公告准許進口之大陸物品
    ，不准輸入，乃政府政策，上訴人經營國際貿易事業，自應
    熟知相關規定。復按自香港地區進口較廉價物品，更應注意
    貨物產地，並於採購合約中明定不得有大陸地區產製者，以
    免受罰，惟上訴人不查，致進口未經核准輸入之中國大陸製
    物品，亦即申報產地香港，實際來貨產地中國大陸，未盡誠
    實申報之義務，顯有過失，自應受罰。又本件產地證明書所
    載起運口岸為香港，然與王冠船公司所稱相關貨櫃在澳門裝
    櫃起運不同。而船舶動態表列明，載運此貨物之C001N航次
    ，係MC/KEE/TCH/MC循環航線，與香港並無關聯。又關稅總
    局查證結果系案貨櫃均係由澳門轉口至臺灣，而上訴人未能
    提供系爭貨物由香港至澳門之船運文件。再上訴人並未就被
    上訴人所認定之違章事實，提出有利反證並合理說明，自難
    認為有理由。至貨上產地標籤固為認定產地之參考事證之一
    ，惟其並非認定產地之唯一事證。又本件經檢附產地證明、
    船舶動態表、貨櫃動態表等資料送請原產地認定委員會認定
    產地，業經原產地認定委員會於94年6月10日第11次會議審
    議決議認定其原產地為中國大陸，應屬無庸置疑。又系爭貨
    物係屬大陸物品不准進口項目，且依海關緝私條例議處之案
    件，並無因經濟部公告准許進口而撤銷之法令依據。而系爭
    部分貨物雖經濟部國貿局於94年6月30日以經授貿字第09420
    022430號函公告開放准許自大陸進口，惟本件報關日期為93
    年12月24日及94年1月4日，均在開放進口日期之前，自無從
    新從輕原則之適用。且前開經濟部所公告開放准許輸入大陸
    物品，僅係補充臺灣地區與大陸地區貿易許可辦法第7條第1
    項第1款規定法律構成要件之事實內容，非屬法令變更之範
    疇，自無中央法規標準法第18條及行政罰法第5條從新從輕
    原則之適用等語，資為抗辯，求為判決駁回上訴人之訴。
四、原審斟酌全辯論意旨及調查證據之結果，以：未經經濟部國
    貿局公告准許進口之大陸物品，不准輸入，乃政府政策，上
    訴人經營國際貿易事業，自應熟知相關規定。復按自香港地
    區進口較廉價物品，更應注意貨物產地，並於採購合約中明
    定不得有大陸地區產製者，以免受罰，惟上訴人不查，致進
    口未經核准輸入之中國大陸製物品，亦即申報產地香港，實
    際來貨產地中國大陸，未盡誠實申報義務，顯有過失，自應
    受罰。本件系爭貨物之交易條件為離岸價格（FOB），即自
    裝船口岸到基隆港之運費係由上訴人自行負擔，而裝貨口岸
    及運輸工具航程距離均關係運費高低及貨物營運成本，貨物
    自香港裝船轉運澳門裝船到基隆港與自香港裝船直達基隆港
    ，兩者運費顯有不同。本件產地證明書所載起運口岸為香港
    ，但王冠船公司於94年3月23日以王冠基94-0301函，致被上
    訴人所稱相關貨櫃在澳門裝櫃起運，與產證所載起運口岸為
    香港不同。其產地證明書所載在香港起運日期分別為2005/0
    1/12-13，惟根據船公司提供之貨櫃動態表，系爭貨物係分
    別於2004/12/19、21-24在澳門領空櫃，並於2004/12/22-25
    在澳門完成交易重櫃，準此，產證所載內容與事實不符；另
    船舶動態表列明，載運此貨物之C001N航次，係MC/KEE/TCH/
    MC循環航線，與香港並無關聯。又關稅總局查證結果系案貨
    櫃均係由澳門轉口至臺灣，而上訴人始終未能提供系案貨物
    由香港至澳門之船運文件。另關稅總局接獲相關單位之調查
    行動及結果，數次巡視香港出口人ASIA GARMENT FACTORY有
    關工廠均無發現任何生產成衣工序在進行中。系爭貨物申報
    在香港生產，而香港至臺灣之船運比澳門到臺灣之船運方便
    、經濟，但上訴人竟捨近求遠以迂迴轉運方式由澳門裝船出
    口之貿易行為，實有違常情，且無法提供在香港出口至澳門
    之通關及運送文件供參，確實有違經驗法則，與一般貿易常
    態不合。再上訴人並未就被上訴人所認定之違章事實，提出
    有利反證並合理說明，自難認為有理由。又貨上產地標籤固
    為認定產地之參考事證之一，惟其並非認定產地之唯一事證
    。又本件檢附產地證明、船舶動態表、貨櫃動態表等資料送
    請原產地認定委員會認定產地，業經原產地認定委員會於94
    年6月10日第11次會議審議決議認定其原產地為中國大陸，
    且該委員會是由海關與專家學者所組成，具有權威性、公正
    性，該委員會確定產地之前，曾諮詢專家意見與駐外單位查
    證之資料，綜合認定系爭貨物之產地為中國大陸，應屬無庸
    置疑。另依行為時之法令，系爭貨物係屬大陸物品不准進口
    項目，且依海關緝私條例議處之案件，並無因經濟部公告准
    許進口而撤銷之法令依據。至系爭部分貨物雖經濟部國貿局
    於94年6月30日以經授貿字第09420022430號函公告開放准許
    自大陸進口，惟本件報關日期為93年12月24日及94年1月4日
    ，在開放進口日期之前，自無從新從輕原則之適用。況經濟
    部94年6月30日經授貿字第09420022430號公告開放准許輸入
    大陸物品，僅係補充臺灣地區與大陸地區貿易許可辦法第7
    條第1項第1款規定法律構成要件之事實內容，對於行為時處
    罰之價值判斷並無變動，僅能認為事實變更，非屬法令變更
    之範疇，行政罰法亦係於95年2月5日施行，在此之前，臺灣
    地區與大陸地區人民關係條例並無修正，且臺灣地區與大陸
    地區人民關係條例第95條之3規定：「依本條例處理臺灣地
    區與大陸地區人民往來有關之事務，不適用行政程序法之規
    定。」自無中央法規標準法第18條及行政罰法第5條從新從
    輕原則之適用。系爭貨物原申報產地均為香港，經被上訴人
    查驗及查證結果，來貨實際產地均為中國大陸，上訴人顯有
    虛報產地，逃避管制之情事，被上訴人自得依據海關緝私條
    例第37條第3項規定轉據同條例第36條第1項、第3項規定，
    處貨價1倍罰鍰，併沒入其貨物，惟因貨物已提領，乃裁量
    改處貨價2倍罰鍰，此仍在同條例第36條第1項罰鍰法定倍數
    範圍內，並無違誤。從而，被上訴人就來貨中成衣、布料部
    分認上訴人涉有虛報進口貨物產地，而逃避管制之情事，因
    貨物均已押款放行，乃依據海關緝私條例第37條第3項轉據
    同條例第36條第1項、第3項規定，處涉案貨價2倍罰鍰，其
    餘部分認上訴人涉有虛報進口貨物產地，而逃漏進口稅款情
    事，乃依海關緝私條例第37條第1項規定，處所漏進口稅額2
    倍罰鍰，並依海關緝私條例第44條、營業稅法第51條及貿易
    法第21條規定，追徵所漏進口稅費（詳如附表所示）之處分
    ，並無違誤，復查決定及訴願決定遞予維持，均無不合，因
    將訴願決定及原處分均予維持等詞，而駁回上訴人之訴。
五、按「報運貨物進口而有左列情事之一者，得視情節輕重，處
    以所漏進口稅額2倍至5倍之罰鍰，或沒入或併沒入其貨物：
    ．．．二、虛報所運貨物之品質、價值或規格。三、繳驗偽
    造、變造或不實之發票或憑證。四、其他違法行為。」「有
    前2項情事之一而涉及逃避管制者，依前條第1項及第3項論
    處。」「私運貨物進口．．．者，處貨價1倍至3倍之罰鍰。
    」「前2項私運貨物沒入之。」及「有違反本條例情事者，
    除依本條例有關規定處罰外，仍應追徵其所漏或沖退之稅款
    。但自其情事發生已滿5年者，不得再為追徵或處罰。」分
    別為海關緝私條例第37條第1項、第3項、第36條第1項、第3
    項及第44條所明定。次按「貨物進口時，應徵之營業稅，由
    海關代徵之；其徵收及行政救濟程序，準用關稅法及海關緝
    私條例之規定辦理。」「納稅義務人，有左列情形之一者，
    除追繳稅款外，按所漏稅額處1倍至10倍罰鍰，並得停止其
    營業：．．．七、其他有漏稅事實者。」「為拓展貿易．．
    ．，主管機關得設立推廣貿易基金，就出進口人輸出入之貨
    品，由海關統一收取最高不超過輸出入貨品價格萬分之四點
    二五之推廣貿易服務費。」「推廣貿易服務費之實際收取比
    率及免收項目範圍，由主管機關擬訂。」營業稅法第41條、
    第51條第7款及貿易法第21條第1項前段、第2項亦分別定有
    明文。復按進口非屬臺灣地區與大陸地區貿易許可辦法第7
    條規定准許輸入之大陸地區物品者，即構成進口禁止輸入之
    物品而涉及逃避管制之違法行為。依關稅法第28條規定，海
    關對進口貨物原產地之認定，應依原產地認定標準辦理，必
    要時得請納稅義務人提供產地證明文件。據此，納稅義務人
    有提出真實產地證明資料之協力義務。又認定事實為事實審
    之職權，是事實審法院之事實認定，如無違經驗法則、論理
    法則或證據法則，即不能指為違法。經核原判決綜合多項證
    據資料認定上訴人所提出之產地證明不實，系爭貨物原產地
    為中國大陸，其事實認定並未違反經驗法則、論理法則或證
    據法則，自不能指為違法。上訴人對原審取捨證據、認定事
    實之職權行使事項，任意指摘原判決為違背法令，難認有理
    由。原判決據上開事實認定，維持被上訴人對上訴人之補稅
    科罰處分，即無不合。又本件既有足夠事證資以判定系爭貨
    物虛報產地，依行為時原產地認定標準第1點規定，即不受
    系爭貨物產地標誌之限制，以認定原產地。是以本件究有無
    提供檢舉人文件供上訴人閱覽，與判決結果無關。上訴人主
    張其於原審審理時，一再要求被上訴人提出檢舉文件，以利
    其答辯，惟被上訴人竟將該檢舉文件附於不可閱覽卷內，違
    反行政訴訟法第96條第1項及第141條規定等語，並不可採。
    再原判決所引原產地認定委員會94年第11次會議之認定結果
    ，已敘明該會議認定所憑依據及理由，並附於原處分卷內，
    原審言詞辯論時提示本件全部卷證予兩造命為辯論(見原審
    言詞辯論筆錄所載)，原判決予以採認，即無違法可言。且
    系爭貨物是否為大陸產製，屬事實認定問題，與不確定法律
    概念之解釋與涵攝無涉，原判決認被上訴人所為之認定無誤
    ，業於判決理由內詳為論述，上訴人指摘原產地認定委員會
    所為之鑑定，僅係推測之詞云云，自非有據。又海關緝私條
    例第37條第1項、第3項及同法第36條法條文字均無以故意為
    構成要件，而同法第37條第3項逃避管制者，該管制物品本
    不得進口，其逃避管制而進口，相當於私運貨物進口，故立
    法者據此考量規定此種情形依同法第36條第1項、第3項論處
    ，並非因是否以故意為要件而作此立法上之考量，行政罰法
    第7條亦未規定行政罰之處罰以故意為要件。上訴人主張本
    件應由被上訴人先舉證證明其有「故意」進口「非准許輸入
    之大陸地區物品」之可歸責條件，然原審卻認定海關緝私條
    例第37條第3項所謂「逃避管制」，並非以行為人之故意為
    限，顯將無過失之舉證責任交由上訴人負擔，違反行政罰法
    第7條第1項之規定云云，尚難採據。又管制物品重行公告，
    乃行政上適應當時情形所為事實上之變更，並非處罰法律有
    所變更，並無從新從輕原則之適用。上訴人主張本件有從新
    從輕原則適用云云，尚有誤解。又上訴人並未提出其專案輸
    入許可文件，自無財政部97年11月3日臺財關字第097055051
    00號令所稱持憑專案輸入許可文件報運進口原屬未開放准許
    間接進口之大陸物品者，經查無虛報貨名，僅規格或成分不
    符之案件，認屬不涉及逃避管制規定者之適用。上訴人主張
    被上訴人依法應主動撤銷原處分，並重為適法處分云云，亦
    屬無據。末查，系爭貨物其中成衣、布料簽審規定為MP1，
    非屬經經濟部公告准許間接進口之大陸物品部分，被上訴人
    係引據海關緝私條例第37條第3項規定轉據同條例第36條第1
    項及第3項規定，處貨價1倍之罰鍰，併沒入貨物，惟因貨物
    先准繳納保證金放行，被上訴人乃改依同條例第36條第1項
    規定，對被上訴人處貨價2倍之罰鍰，係在法定罰鍰倍數範
    圍裁罰，且符公平，自無違法。財政部95年3月27日臺財關
    字第09500114850號就關稅法第80條進口物品沒入（已於97
    年1月9日公布刪除）所為函釋與本件上開案情有別，上訴人
    自難舉該函釋資為本件對其有利之論據。另上訴人主張本件
    交易模式係「CIF」，有進口報單可證，原審卻誤認交易條
    件為「FOB」，認定事實顯有違誤乙節。查依卷內進口報單
    記載，本件上訴人進口系爭貨物之交易條件為「CIF」，原
    判決誤認為「FOB」，惟此部分之誤認及論述，對系爭貨物
    原產地為中國大陸上訴人虛報產地之判決結果並無影響。經
    核原判決並無判決不適用法規或適用不當等違背法令情事，
    其所適用之法規與該案應適用之現行法規並無違背，與解釋
    判例，亦無牴觸，並無所謂原判決有違背法令之情形；又證
    據之取捨與當事人所希冀者不同，致其事實之認定亦異於該
    當事人之主張者，不得謂為原判決有違背法令之情形。此外
    ，上訴人其餘所訴各節，無非係就原審取捨證據、認定事實
    之職權行使，指摘其為不當，均無足採。上訴論旨，指摘原
    判決違誤，求予廢棄，難認有理由，應予駁回。
六、據上論結，本件上訴為無理由。依行政訴訟法第255條第1項
    、第98條第1項前段，判決如主文。
中    華    民    國    98    年    2     月    12    日
                    最高行政法院第五庭
                        審判長法官  黃  璽  君
                              法官  廖  宏  明
                              法官  鄭  忠  仁
                              法官  黃  本  仁
                              法官  吳  東  都
以  上  正  本  證  明  與  原  本  無  異
中    華    民    國    98    年    2     月    12    日
                              書記官  彭  秀  玲


司法院資訊處製作；財團法人民間司法改革基金會備份。
